【裁判字號】    97,台上,1047
【裁判日期】    970522
【裁判案由】    拆屋還地
【裁判全文】
最高法院民事判決            九十七年度台上字第一０四七號
上  訴  人  彰化縣消防局
法定代理人  辛 ○ ○
訴訟代理人  柯 開 運律師
被 上訴 人  甲 ○ ○
            乙 ○ ○
            丙 ○ ○
共      同
訴訟代理人  張 奕 群律師
被 上訴 人  丁 ○ ○
            戊 ○ ○
            己○○○
            庚 ○ ○
上列當事人間請求拆屋還地事件，上訴人對於中華民國九十六年
九月十九日台灣高等法院台中分院第二審判決（九十六年度重上
字第三三號），提起上訴，本院判決如下：
    主  文
原判決除假執行部分外廢棄，發回台灣高等法院台中分院。
    理  由
本件上訴人主張：坐落彰化縣埔心鄉○○段九一七地號土地（下
稱系爭土地）為中華民國所有，伊為管理機關，被上訴人甲○○
、乙○○、丙○○（下稱甲○○等三人）、丁○○、戊○○未經
伊同意，依序在該土地如第一審判決附圖（下稱附圖）所示Ｂ部
分面積○‧○○二五公頃、Ｃ部分面積○‧○○五五公頃、Ｅ部
分面積○‧○○六七公頃、Ｆ部分面積○‧○○五○公頃、Ｇ部
分面積○‧○○二二公頃上，搭建鋼架造建物，被上訴人己○○
○、庚○○則分別承租上開Ｆ、Ｇ部分建物使用，均屬無權占用
系爭土地，伊依民法第七百六十七條規定，自得請求渠等拆屋還
地或遷出建物等情。求為命甲○○、乙○○、丙○○、丁○○、
戊○○依序拆除系爭土地上如附圖所示Ｂ、Ｃ、Ｅ、Ｆ、Ｇ部分
建物，將占用土地返還與伊，己○○○、庚○○分別自Ｆ、Ｇ部
分建物遷出之判決。
被上訴人則以：甲○○等三人之祖父曾牛於昭和八年（即民國二
十二年）十月間將其所有坡心庄坡心字坡心三八四之一番地（現
為彰化縣埔心鄉○○段九一一地號土地，下稱九一一地號土地）
地上物出賣與日本政府保甲事務所，並同意以該土地東邊交換系
爭土地西邊使用。且甲○○等三人於民國八十年六月二十五日與
上訴人達成協議，將九一一地號土地贈與上訴人，上訴人允諾協
助甲○○等三人向國有財產局優先承購系爭土地，於甲○○等三
人未取得該土地所有權前，得繼續使用該地，伊等自非無權占有
系爭土地等語，資為抗辯。
原審廢棄第一審所為上訴人勝訴之判決，改判駁回其訴，係以：
系爭土地與九一一地號土地毗鄰，日據時期舊地號分別為坡心庄
坡心字坡心三八三及三八四番地，三八四番地為曾牛所有。依被
上訴人所提出曾牛出具之覺書記載：「……貴保甲所有之坡心坡
庄坡心字坡心參八參番地（即系爭土地）一部分（西畔）與吾等
之共有業地坡心庄坡心字坡心參八四番地（即九一一地號土地）
一部分（東畔）無料交換各為永久無料使用……」等語，可見曾
牛與日本政府保甲事務所當時確有永久無償交換使用該二土地之
約定。況依證人即曾擔任埔心消防隊小隊長鄭鳳閣之證言，足認
上訴人於八十一年間擬在九一一地號土地上興建埔心消防小隊辦
公廳舍時，甲○○等確與彰化縣警察局有協調及捐款助建，倘無
交換使用土地之情事，甲○○等豈肯同意供地興建還捐款助建。
則系爭土地於日據時期已有土地互換使用之約定，其性質與租賃
無殊，該地在被我國政府接收後，仍為原來之使用，顯有繼續租
賃關係之意思，且上訴人久未為反對之意思，迄今始主張被上訴
人無權占有系爭土地，有違誠信原則。從而，上訴人依民法第七
百六十七條規定，訴請甲○○、乙○○、丙○○、丁○○、戊○
○依序拆除系爭土地上如附圖所示Ｂ、Ｃ、Ｅ、Ｆ、Ｇ部分建物
，將占用土地返還與伊，己○○○、庚○○分別自Ｆ、Ｇ部分建
物遷出，洵非正當，不應准許等詞，為其判斷之基礎。
惟查國家機關代表國庫接收敵偽不動產，係基於國家之權力關係
而為接收，屬原始取得，並不繼受前手之任何負擔。原審認定系
爭土地係由我國政府自日本政府接收，果爾，縱曾牛於日據時期
與日本政府保甲事務所就該地有土地互換使用之約定，然既經我
國政府接收，即屬原始取得系爭土地，似難謂上開約定對我國政
府仍繼續存在。且倘我國政府未承受該換地約定，上訴人本於系
爭土地管理機關之地位，主張被上訴人無權占用，請求除去妨害
並返還所有物，應屬正當權利之行使。原審就此未詳加審究，遽
認我國政府接收系爭土地後，應繼續原有換地約定，及謂上訴人
主張被上訴人無權占有，有違誠信，而為其敗訴之判決，不無可
議。上訴論旨，指摘原判決違背法令，求予廢棄，非無理由。
據上論結，本件上訴為有理由。依民事訴訟法第四百七十七條第
一項、第四百七十八條第二項，判決如主文。
中    華    民    國  九十七  年    五    月  二十二  日
                      最高法院民事第七庭
                          審判長法官  劉  福  來
                                法官  陳  國  禎
                                法官  陳  重  瑜
                                法官  吳  謀  焰
                                法官  許  正  順
      本件正本證明與原本無異
                                      書  記  官
中    華    民    國  九十七  年    六    月    三    日
                                                      v


司法院資訊處製作；財團法人民間司法改革基金會備份。
